【裁判字號】    95,交抗,513
【裁判日期】    950831
【裁判案由】    違反道路交通管理處罰條例
【裁判全文】
臺灣高等法院交通事件裁定             95年度交抗字第513號
抗  告  人 台北市交通事件裁決所
受 處 分人 甲○○
上列抗告人因受處分人違反道路交通管理處罰條例案件，不服台
灣士林地方法院，中華民國95年4月28日所為裁定（93年度交聲
字第1087至1547號），提起抗告，本院裁定如下：
    主  文
抗告駁回。
    理  由
一、原處分意旨略以：本件受處分人甲○○所有車號AI －1386
    號汽車自民國89年9月19日起至91年8月3日止停放於台北市
    ○○路○段之道路收費停車處，因於附表所示之違規時間未
    繳納停車費，乃依據道路交通管理處罰條例第56條第1項第
    11款之規定，以附表所示461件裁決書，各裁處受處分人新
    台幣（下同）1,200元（合計55萬3千2百元）等語。
二、受處分人聲明異議意旨略以：車號AI－1386號汽車固為伊於
    79年間所購得，惟因該車業於83年7月間受名為「周元基」
    之男子詐欺而對該車失其占有，伊無前述停車費未繳之違規
    行為，伊於83年7、8月間曾分別向台北市政府警察局南港分
    局及大安分局敦南派出所報案，但因當時未有報案之3聯單
    制度，且該車相關車籍資料亦因遭詐欺而失其占有，故無法
    辦理車籍註銷；又該車於88年間即遭註銷，原處分機關何以
    能再繼續掣單裁罰受處分人等語。
三、原審93年度交聲字第1087至第1547號裁定意旨略以：原處分
    機關台北市交通事件裁決所於92年12月5日裁決受處分人違
    規事件共計461件裁決書後，即於92年12月10日將之交由中
    華郵政股份有限公司（下稱中華郵政公司）台北市公館郵局
    送達本件受處分人甲○○台北縣汐止市○○街10巷16號4樓
    住所，嗣經前開郵政公司汐止郵局投遞2次，均不獲會晤應
    受送達人，乃於92年12月16日將之寄存於該郵政公司汐止社
    后郵局候領，逾3個月均無人領取，而於93年4月15日退回原
    處分機關等情，有中華民國郵政大宗掛號函件（雙掛包裹）
    交寄單、台北市交通事件裁決所送達證書、92年12月16日北
    市裁四字第09246619700號函、93年2月25日北市裁四字第
    09331760400號函、93年3月3日北市裁四字第09331976600號
    函、中華郵政公司基隆郵局93年3月15日基營字第093010010
    6號函、93年11月4日基郵字第0930200348號函、法務部戶役
    政連結作業系統查詢資料等件在卷可稽，受處分人甲○○遲
    至93年8月4日始具狀聲明異議，有聲明異議狀上台北市交通
    事件裁決所收文戳章可按，已逾20日期間，其異議不適法，
    應予駁回等語。
四、嗣原審更正裁定意旨略以：本件異議人甲○○前於收受原處
    分機關即台北市交通事件裁決所92年5月26日北市裁四字第
    09237859800號函異議人所有車號AI－1386號汽車停車未繳
    納停車費之交通違規件數累積達780件之通知後，於92年8月
    20日向原處分機關聲請重新調查，並於聲請書上載明以廖修
    譽律師為送達代收人，該聲請書內雖未特別陳明往後有關送
    達抗告人之文書，均以廖律師為送達代收人。惟按解釋意思
    表示，應探求當事人之真意，不得拘泥於所用之辭句，民法
    第98條定有明文。原處分機關對於前述聲請書於同年9月8日
    以北市裁四字第09242685500號函回覆異議人時，固曾向廖
    律師送達。然異議人見前述聲請無果，乃由廖律師於同年11
    月25日再度代異議人具狀向原處分機關聲請核發本件系爭如
    附件所示之461件裁決書（下稱本件461件裁決書，另319件
    舉發違規事件業經原處分機關移送法務部行政執行署台北行
    政執行處執行，非本件異議人異議範圍），俾供異議人聲明
    異議，於聲請書上並載明廖律師為送達代收人，有交通裁決
    所92年5月26日北市裁四字第09237859800函、92年9月8日北
    市裁四字第09242685500號函、寄送廖修譽律師之雙掛號送
    達交寄單、抗告人92年8月20日及92年11月25日聲請書影本
    各1份在卷可查，是本件461件既係依前述廖律師代抗告人所
    提聲請書而核發，且該聲請書上已載明廖律師為送達代收人
    ，本件461件裁決書自應向異議人之送達代收人廖律師送達
    甚明。惟原處分機關於92年12月5日裁決後，竟於同月10日
    將本件461件裁決書交由中華郵政股份有限公司（下稱中華
    郵政公司）台北市公館郵局送達，並寄送至異議人本人台北
    縣汐止市○○街10巷16號4樓住所，嗣經中華郵政公司汐止
    郵局投遞2次，均不獲會晤應受送達人，乃於92年12月16日
    將之寄存於該郵政公司汐止社后郵局候領，逾3個月均無人
    領取，而於93年4月15日退回原處分機關，且始終未曾向送
    達代收人廖律師送達。廖律師因遲未接獲本件461件裁決書
    ，無法據以聲明異議，遂以電話向原處分機關查詢，原處分
    機關方於93年7月30日將本件461件裁決書送達於送達代收人
    ，有原處分機關送達證書（受送達人：甲○○）影本、台北
    市交通事件裁決所94年1月18日北市裁四字第09430472000號
    函及裁決書461件寄送廖修譽律師之雙掛號送達交寄單影本
    各1份附卷可稽，揆諸前揭規定，本件異議人之461件裁決書
    應以93年7月30日送達於廖律師時，方為合法送達。異議人
    旋於同年8月4日具狀聲明異議，並未逾20日之期間，故異議
    人提起本件異議程序上應符合法定期間。本院（按台灣士林
    地方法院）93年11月12日所為之裁定，誤以異議人提出異議
    已逾法定期間而駁回異議，尚有未洽，抗告人所提抗告，洵
    屬有據，本院（按台灣士林地方法院）爰依前揭規定將原裁
    定撤銷等語。
五、本件抗告人抗告意旨略以：原受處分人甲○○主張無實據，
    車輛違規依法即應受罰，尚不得以寄存送達或公示送達或以
    其他個人非有正當理由之原因而得稱不知有履行繳費或受裁
    罰之情事，受處分人之車輛持續在同地區同地點停車，每日
    皆有抽取停車費繳費通知單，且車體外觀亦經常保持乾淨狀
    態，顯係可判斷為正常使用中，應無發生影響公益或交通安
    全順暢之虞，而有必要拖吊移置保管之情形，原裁定未詳加
    審酌，容有未洽等語。
六、經查：
（一）、按原審法院認為抗告有理由者，應更正其裁定，刑事訴
        訟法第408條第2項前段規定甚明，此項規定依道路交通
        案件處理辦法第26條之規定，於交通案件亦準用之。次
        按，當事人或代理人經指定送達代收人，向行政機關陳
        明者，應向該代收人為送達，行政程序法第83條第1項
        定有明文。
（二）、本件受處分人甲○○前於收受原處分機關即台北市交通
        事件裁決所92年5月26日北市裁四字第09237859800號函
        受處分人所有車號AI－1386號汽車停車未繳納停車費之
        交通違規件數累積達780件之通知後，於92年8月20日向
        原處分機關聲請重新調查，並於該聲請書上載明以廖修
        譽律師為送達代收人，此有受處分人92年8月20日聲請
        書可稽（見93年度交聲字第1087號-1547號卷（一）第
        111-112頁）。然該聲請書內未特別陳明往後有關送達
        受處分人之文書均以廖律師為送達代收人，原處分機關
        於92年9月8日以北市裁四字第09242685 500號函回覆受
        處分人時，曾向廖律師送達，此有台北市交通事件裁決
        所92年9月8日北市裁四字第09242685500號函可稽（見
        93年度交聲字第1087號-1547號卷（一）第82-83頁）。
        而受處分人見前述聲請無果，乃由廖律師於92年11月25
        日再度代受處分人具狀向原處分機關聲請核發本件系爭
        之461件裁決書（下稱本件461件裁決書，另319件舉發
        違規事件業經原處分機關移送法務部行政執行署台北行
        政執行處執行，非本件受處分人異議範圍），俾供受處
        分人聲明異議，於聲請書上並載明廖律師為送達代收人
        ，此有抗告人92年11月25日聲請書可稽（見93年度交聲
        字第1087號-1547號卷（一）第117 -118頁）。是本件
        461件裁決書既係依前述廖律師代受處分人所提聲請書
        而核發，且該聲請書上已載明廖律師為送達代收人，則
        本件461件裁決書自應向送達代收人廖律師送達，始為
        合法送達，誠屬當然。惟原處分機關於92年12 月5日裁
        決後，竟於92年12月10日將本件461件裁決書交由中華
        郵政公司台北市公館郵局送達，並寄送至受處分人（即
        甲○○）位於台北縣汐止市○○街10巷16號4樓之住所
        ，嗣經中華郵政公司汐止郵局投遞2次，均不獲會晤應
        受處分人甲○○或其同居人、受雇人，乃於92年12月16
        日將之寄存於該郵政公司汐止社后郵局候領，逾3個月
        均無人領取，而於93年4月15日退回原處分機關，此有
        中華郵政股份有限公司基隆郵局93年3月15日基營字第
        0930100106 號函、台北市交通事件裁決所93年3月5日
        送達證書可稽（見93年度交聲字第1087號-154 7號卷（
        一）第121-122頁），因此原處分機關並未向送達代收
        人廖律師送達本件461件裁決書，廖律師因未接獲本件
        461件裁決書，無法據以聲明異議，遂以電話向原處分
        機關查詢，原處分機關方於93年7月30日將本件461件裁
        決書送達於送達代收人，此有93年7月30日中華民國郵
        政掛號郵件收件回執單可稽、94年1月18日北市裁四字
        第094 30472000號函可稽（見93 年度交聲字第1087號
        -1547號卷（一）第123頁、93年度交聲字第1087號
        -1547號卷（二）第57頁）。依上開規定，原處分機關
        主張本件461件裁決書已合法寄存送達於本人甲○○，
        不影響本案裁決書效力及聲明異議法定救濟期間之起算
        ，並無理由。故本件461件裁決書應以93年7月30日送達
        於廖律師時，方為合法送達，廖律師於93年8月4日具狀
        聲明異議，並未逾20日，故受處分人於原審提起異議應
        符合法定期間。原審93年11月12日所為之裁定，誤以受
        處分人提出異議已逾法定救濟期間而駁回異議，尚有未
        洽，原審爰依法將原審第一次裁定撤銷，自屬適法，合
        先敘明。
（三）、按汽車所有人於汽車失竊時，應檢附警察機關車輛失竊
        證明單並填具異動登記書，向公路監理機關申辦註銷牌
        照登記，85年2月28日修正前道路交通安全規則第33條
        第3項定有明文。另按有關車輛被他人以「搶奪、詐欺
        、詐騙、侵占」等方式非法占用，汽車所有人得持「警
        察機關報案證明」、「刑事案件報案證明」或「法院判
        決書」等至公路監理機關辦理註銷登記，亦經交通部於
        90年10月5日以交路90字第058221號函函示在案（見93
        年度交聲字第1087號-1547號卷（一）第101頁），且受
        處分人甲○○係於81年10月5日以本人名義請領牌照登
        記在案，既為AI－1386號汽車車籍名義人，而該車之行
        駛除將使用公共資源，亦可能侵害他人權益，甚至遭他
        人利用從事犯罪行為，相關主管機關均係透過車籍資料
        而控管該車之使用管理，受處分人對於該車依法有妥為
        管理之責甚明，苟如受處分人甲○○所辯，該車確於83
        年7 月間因遭人詐欺而失其占有，其即應依前述規定報
        警、註銷車籍登記或尋求救濟，以避免他人或公眾損失
        。惟其辯稱曾於83年7、8月間曾分別向台北市政府警察
        局南港分局及大安分局敦南派出所報案云云，然迄未提
        出相關資料證明，經原審函查台北市政府警察局南港分
        局，亦表示該分局83年間受理AI-1 386號自小客遭竊盜
        等報案相關資料，因90年9月間娜莉颱風造成南港地區
        大淹水，該局檔案資料已遭毀損，無法提供，此有台北
        市政府警察局南港分局北市警南分刑字第09432575 200
        號函可稽（見93年度交聲字第1087號-1547號卷（二）
        第102頁）。惟受處分人亦未向至公路監理機關尋求救
        濟或依前述規定自行辦理註銷登記，對於該車脫離占有
        後可能發生使用公共資源須支付對價及可能侵害他人權
        益等情事均未加聞問，致國家機關對該車之控管陷於障
        礙，受處分人所為確有可議之處；又按汽車行駛於道路
        上，苟車輛性能不佳，將可能造成駕駛人、其他用路人
        及道路附近居民生命、財產蒙受損失，公路主管機關對
        於開上道路之汽車性能自應嚴予控管。故道路交通管理
        處罰條例第17條第1項規定：汽車不依限期參加定期檢
        驗或臨時檢驗者，處汽車所有人9百元以上1千8百元以
        下罰鍰；逾期1個月以上者並吊扣其牌照，至檢驗合格
        後發還，逾期6個月以上者，註銷其牌照。且同條例第
        12條第1項第8款、第2項、第66條規定，汽車牌照業經
        註銷，無牌照仍行駛者，處汽車所有人3,600元以上10,
        800元以下罰鍰，禁止其行駛，汽車當場移置保管，並
        通知汽車所有人限期領回之；汽車牌號經註銷者，非經
        公路主管機關檢驗合格，不得再行請領。前述規定註銷
        牌照登記之規定，係在禁止未參加檢驗車輛行駛於道路
        上，以確保行車及用路安全，非謂車輛遭註銷牌照後，
        即永遠豁免遭到裁罰，苟有其他違規，均不得掣單舉發
        。本件受處分人甲○○所有之AI-138 6號車輛，未依限
        期於84年10月5日前、後1個月內參加定期檢驗，經台北
        市監理處掣發舉發通知書，該舉發通知單經以掛號交寄
        郵局，因無法送達退回，而經台北市交通局於88年8月
        30日以北市交監字第8827029600號辦理公示送達（台北
        市政府公報88年秋字第53期），有台北市監理處93年12
        月30日北字監3字第09360453600號函（見93年度交聲字
        第1087號-1547號卷（一）第99頁）、94年4月20日北市
        監一字第0946 1141400號函可稽（見93年度交聲字第
        1087號-1547號卷（二）第7頁）。受處分人甲○○所有
        AI-1386號車輛之牌照雖於88年8月30日已經註銷，然與
        本件之停車未繳停車費之違規為2事，其辯稱：該車牌
        照既經註銷，原處分機關不得再行掣單舉發云云，亦屬
        無據，併予敘明。
（四）、惟按原處分係不當或違法者，應以裁定將原處分撤銷。
        又行政機關行使公權力，就特定具體之公法事件所為對
        外發生法律上效果之單方行政行為，皆屬行政處分，不
        因其用語、形式以及是否有後續行為或記載不得聲明不
        服之文字而有異（司法院大法官會議第423號解釋意旨
        參照）。故關於一般交通勤務警察或依法令執行交通稽
        查任務人員所開立之舉發違反道路交通管理事件通知單
        （下稱舉發通知單），雖係以通知單之名義製作，但其
        已直接影響人民權利義務關係，且實際上已對外發生效
        力，故具備行政處分之性質；而行政處分是否合法，除
        需有符合法律優位及法律保留等依法行政之要求外，縱
        涉及立法者授權之行政裁量範圍，行政機關所做成之決
        定，亦應符合行政法上之一般法律原理原則諸如誠實信
        用原則、比例原則及人民對於行政機關之信賴及期待等
        等。若行政機關於裁量範圍內所做成之決定，有違背一
        般法律原理原則，則應認為該處分係有裁量濫用之違法
        或不當。次按，在道路收費停車處所停車，不依規定繳
        費者，處600元以上1,200元以下罰鍰，汽車駕駛人、汽
        車所有人、汽車買賣業或汽車修理業違反此項規定，經
        舉發後，不遵守交通勤務警察或依法令執行交通稽查任
        務人員責令改正者，得連續舉發之；前項情形交通勤務
        警查獲依法執行交通稽查任務人員，應責令汽車駕駛人
        將車移至適當處所，如汽車駕駛人不予移置或不在車內
        時，得由該交通勤務警察或依法令執行交通稽查任務人
        員為之或得於舉發其違規後，使用民間拖吊車拖離之，
        並收取移置費；移置保管之車輛，經通知車輛所有人限
        期領回，逾期未領回或無法查明車輛所有人，經公告3
        個月，仍無人認領者，由移置保管機關拍賣之，拍賣所
        得價款應扣除違反前述應行繳納之罰鍰、移置費、保管
        費及其他必要費用後，依法提存，94年2月5日修正前道
        路交通管理處罰條例第56條第1項第11款、第2項（該條
        例此部分自86年1月22日修正後迄於94年2月5日前條文
        文字相同）、第85條之2第1項、第85條之3第2項分別定
        有明文。是台北市停車管理處對於停車未繳停車費之違
        規，於94年2 月5日前究採連續掣單舉發抑移置保管該
        車之處置，其有裁量權已明。然前述未依規定繳納停車
        費用，應予移置保管規定之立法目的，一則在於任令他
        人長時間使用收費停車處所，卻不繳納停車費，將嚴重
        浪費公共資源，且影響其他人民使用該停車處所之權利
        ，對於此種惡意使用自應予以排除。二則車籍名義人如
        因死亡、重病、長期居住他國或其他因素，致無法支配
        管理該車，此時相關機關自應介入，予以適當處理，以
        避免公共資源之浪費或車輛遭車籍名義人以外之人不正
        當使用，致生車籍名義人之不利益。且於此情形，車輛
        苟遭車籍名義人以外之人不正當使用，連續舉發除對車
        籍名義人顯不公平外，無法杜絕該不正當使用，公共資
        源仍遭其非法濫用，車籍主管機關對於該車之使用管理
        仍失其控管。再者，移置後得依道路交通管理處罰條例
        第85條之3第2項之規定，通知車輛所有人限期領回及依
        法拍賣，係為確保前述停車費、罰鍰、移置費、保管費
        及其他必要費用之公法債權之實現。另台北市停車管理
        處係依法設置之公務機關，其對於車輛之停車固有收取
        停車費及於停車未繳停車費時，其有掣單舉發之權；然
        其對於人民之生命、自由、財產及公共資源之維護，亦
        負有善良管理人之注意義務。綜上所述，台北市停車管
        理處對於停車未繳停車費之違規，究應連續掣單舉發或
        加以移置保管，固有裁量權，然其裁量權之行使，仍須
        符合法律一般原理原則及公務機關依法設立，其對於公
        共資源之使用及人民權利之維護均須盡善良管理人注意
        義務，其對違規車輛，並無無限量掣單舉發之權。
（五）、再按，於路邊公用收費停車場停車當時未繳費，該停車
        場管理員即開停車補費通知單，逾5日（翌日起算假日
        順延）仍未補繳者，應填寫「違規停車事件檢舉單」以
        「不依規定繳費」事實送小組長處理，台北市公有收費
        停車場工作規則第22條第5項第1款定有明文。查本件受
        處分人所有車號AI－1386號車輛於附表所示期間因停放
        路邊公用停車格，台北市停車管理處停車場管理員依據
        上開收費停車場工作規則之規定，對前述車輛開立停車
        補費通知單，並於受處分人逾期未繳時，將未繳費之事
        實經該處小組長轉送裁罰單位等情，雖屬有據。惟前述
        車輛自87年2月24日起至91年8月3日止均因於公有停車
        場停車未繳停車費，而遭連續掣單舉發，前後共計780
        件（所裁罰之金額合計為93萬6千元），且該780件違規
        事件之違規查詢報表，原處分機關係於92年5月26 日始
        以北市裁四字第09237859800號函送達受處分人，有原
        處分機關94年12月9日北市裁四字第09444597400號函可
        查（見93年度交聲字第1087號-1547號卷（二）第125頁
        ）。查受處分人甲○○於92年6月13日至92年9月20日並
        未有出境紀錄，則該段期間其應在國內；而92年11月23
        日至94年1月1日亦無甲○○出境記錄，有甲○○入出境
        查詢結果可稽（見93年度交聲字第1087號-1547 號卷（
        一）第93頁）。則受處分人甲○○辯稱：其經常出國，
        有時出國期間長達2月伊因出國在外，未曾收受相關舉
        發通知書及裁決書，不知該車有停車費未繳之違規而遭
        掣單舉發之事云云，尚難採信。而受處分人甲○○780
        件違規事件中，其中自87年2月24日至89年7月12 日有
        合計達319件違規事件，此部分業經交通裁決所於90年7
        月26日以北市裁四字第9070895000號移送書移送法務部
        行政執行署台北行政執行處執行，該319件舉發通知單
        亦均因無法送達予受處分人遭退回，而均以公示送達方
        式（刊載於台北市政府公報）完成送達程序，有台北市
        停車管理處94年12月8日北市停四字第09440221100號函
        檢送之台北市停車管理處單退狀態查詢報表可按（見93
        年度交聲字第1087號-1547號卷（二）第111-1 24頁）
        。依照前開報表所示，該車實際使用人停車未繳停車費
        期間已長達近2年半，台北市停車管理處於掣發該319件
        舉發通知單時，對於該車車籍名義人可能因死亡、重病
        、出國或其他因素而長期失去對該車之控管，已處於可
        得懷疑之狀態。加以，該319件違規事件裁罰金額合計
        高達38萬2千8百元，該車之實際使用人竟仍一再停車未
        繳停車費，卻無懼行政機關科罰，亦可合理懷疑該車係
        由車籍所有人以外之人不正當使用中。台北市停車管理
        處竟坐視該車之實際使用人一再違規停車，未予以移置
        及依前述交通管理處罰條例第56條第1項第11款、第2項
        、第85條3第2項規定處理，以終結該車之不正當使用，
        任令該車之實際使用人繼續停車，使公有資源持續浪費
        及科處車籍名義人罰鍰金額之無限擴大，台北市停車管
        理處對於受處分人所有前述車輛未繳停車費之違規，顯
        然未盡公務機關應盡之善良管理人注意義務，其一味掣
        單舉發，而未依法移置保管違規車輛，無法達到科罰目
        的，其裁量權之行使顯屬不當。揆諸前揭說明，台北市
        停車管理處於掣單舉發受處分人前述車輛有停車未繳停
        車費之違規319件後，仍未依法移置該車，嗣其所掣發
        之本件461件舉發通知單，未符其應盡之善良管理人注
        意義務，此部分之行政處分顯屬不當，原處分未予詳查
        ，遽予裁罰，容有未洽。原審裁定以原行政處分不當予
        以撤銷並為抗告人不罰之諭知，尚無不當。
（六）、本件抗告人抗告意旨略以：受處分人甲○○主張無實據
        ，車輛違規依法即應受罰，尚不得以寄存送達或公示送
        達或以其他個人非有正當理由之原因而得稱不知有履行
        繳費或受裁罰之情事，受處分人之車輛持續在同地區同
        地點停車，每日皆有抽取停車費繳費通知單，且車體外
        觀亦經常保持乾淨狀態，顯係可判斷為正常使用中，應
        無發生影響公益或交通安全順暢之虞，而有必要拖吊移
        置保管之情形，原裁定未詳加審酌，容有未洽云云。惟
        抗告人（即原處分機關）既有未盡善良管理人之注意義
        務在先已如前述，自無將不利益歸於抗告人之理，是
        本件抗告，為無理由，應予駁回。
據上論結，應依道路交通案件處理辦法第26條，刑事訴訟法第41
2條，裁定如主文。
中    華    民    國    95    年    8     月    31    日
                  刑事第八庭審判長法  官  鄭文肅
                                  法  官  陳國文
                                  法  官  江國華
以上正本證明與原本無異。
不得再抗告。
                                  書記官  陳玉嬋
中    華    民    國    95    年    9     月    5     日


司法院資訊處製作；財團法人民間司法改革基金會備份。
